最高法院刑事判決　　　　　　九十六年度台上字第五九七六號
上　訴　人　唐群有限公司
代　表　人　高慧敏
自訴代理人　林　凱律師
被　　　告　甲○○
　 　　　　 乙○○
　　　　　　丙○○
　　　　　　丁○○
　　　　　　戊○○
　　　　　　　　　　號
　　　　　　己○○
　　　　　　庚○○
　　　　　　　　　　2號3樓
　　　　　　辛○○
　　　　　　壬○○
　　　　　　癸○○（原姓名王美蘭）
　　　　　　　　　　號
　　　　　　子○○
　　　　　　丑○○
　　　　　　寅○○（原名林淑麗）
共　　　同
選任辯護人　謝曜焜律師
上列上訴人因自訴被告等偽造文書等罪案件，不服臺灣高等法院
中華民國九十六年三月三十日第二審判決（九十五年度上訴字第
三五六四號，自訴案號：臺灣臺北地方法院八十九年度自更(一)字
第四五號），提起上訴，本院判決如下：
    主  文
原判決撤銷，發回臺灣高等法院。
    理  由
本件原判決維持第一審諭知被告乙○○、丙○○、丁○○、戊○
○、己○○、庚○○、辛○○、寅○○（原姓名林淑麗）、壬○
○、癸○○（原姓名王美蘭）、子○○、丑○○等（下稱乙○○
等十二人）無罪之判決，駁回上訴人在第二審此部分之上訴；另
撤銷第一審關於被告甲○○行使偽造私文書部分（即被訴行使偽
造通知書、切結書、股票轉讓過戶通知書及股票背面背書部分）
之科刑判決（第一審判決另就甲○○被訴與乙○○等十二人行使
偽造私文書、背信、侵占等為不另為無罪之諭知），改判諭知甲
○○被訴部分全部均無罪（另第一審關於諭知甲○○不受理部分
，經第一審判決後確定）；固非無見。
惟查：一、原判決於理由欄五、(二)說明：「系爭如附表（指原判
決附表）所示之旭順公司（旭順食品股份有限公司）股票共計五
百九十四萬五千六百八十三股之股票，其購買之價款係分別於民
國八十二年五月二十五日及八十四年三月二十二日自史志成設於
世華（已更名為國泰世華）銀行忠孝東路分行帳戶及自訴人唐群
公司（唐群有限公司）設於臺灣中小企業銀行忠孝分行帳戶，各
提領新臺幣（下同）一百二十六萬九千五百四十一元、一千七百
十三萬八千八百元後，匯往旭順公司，以自訴人唐群公司名義購
入旭順公司股票，此有相關提領、匯款資料在卷可參，而依被告
甲○○供稱自訴人唐群公司設於臺灣中小企業銀行忠孝分行帳戶
，實際上係由其使用，另系爭史志成之世華銀行忠孝東路分行帳
戶，亦係其向史志成借用名義開戶，該帳戶實際上亦係由其在管
理使用，各該帳戶之存摺及印章等並均由其所持有等情，而自訴
代理人亦不否認自訴人唐群公司上開帳戶之存摺及印章係由被告
所持有之事實，另依證人許麗花於原審法院（指第一審）審理時
到庭證稱：『唐群、上嫺、康聖等幾家公司業務、財物、人事均
由甲○○掌管』；……證人周達桂於原審法院審理時到庭證稱：
『甲○○有指示過伊處理唐群公司銀行的存提款轉帳……』，是
被告甲○○所供購買系爭股票之款項係由其籌措調度乙節，已非
全然無據」（原判決正本第八頁至第九頁），因而為有利甲○○
之認定。但依卷內資料，上訴人於第一審具狀主張唐群公司於八
十二年五月二十五日購買旭順公司股票，其中四百三十三萬六千
二百元係「富門商行」之應收款所支付，而「富門商行」係孫俊
寅及高慧敏創立，指定史志成任負責人，與甲○○無關，並提出
史志成於另案民事事件之陳報狀為據（第一審卷(五)第一六八頁至
第一七０頁）；另上訴人主張唐群公司於八十四年三月二十二日
購買旭順公司股票資金，係由上訴人所有上開臺灣中小企業銀行
忠孝分行帳戶支付，並提出上開帳戶之資金表、支票影本二紙、
轉帳傳票及票據交換帳目等資料為證據（第一審卷(五)第一五二頁
至第一六四頁），而上開資料顯示自八十三年二月二十二日至八
十四年三月二十二日，上開唐群公司帳戶內有多張高慧敏為發票
人、面額不等之支票存入；是上開證據資料似與原判決認定上開
唐群公司帳戶係甲○○在掌管，購買旭順公司股票之資金係由甲
○○籌措之情形不合。上訴人之上開主張是否全然無據？此攸關
被告等十三人有無偽造文書犯行，原審未深入究明，遽行判決，
自有違誤。二、依卷內資料，上訴人於九十三年四月二十二日第
一審審理中提出刑事準備書狀(一)內載：「一、……八十七年九月
自訴人指派被告乙○○、丙○○、丁○○、戊○○、己○○、庚
○○、辛○○為自訴人之法人代表，代表自訴人出任旭順公司之
董事……二、……詎八十八年二月間被告乙○○等七人竟與被告
寅○○、壬○○及被告甲○○、王美蘭、子○○、丑○○、訴外
人范美玲勾結，共同基於損害自訴人公司權益及圖自己不法利益
之犯意聯絡，被告甲○○另基於為自己不法所有之犯意，明知自
訴人公司未轉讓旭順公司持股，八十八年二月五日旭順公司未召
開董監事會議，自訴人持有之旭順公司股票字號……普通股三七
八股之股票仍在自訴人公司處，其餘股票由甲○○持有保管中等
事實，竟由被告甲○○指示范美玲、被告林淑麗偽造日期八十八
年二月五日旭順公司之董監事會議紀錄……進而由甲○○偽刻自
訴人公司之印章，偽造日期：八十八年二月一日自訴人名義立具
之切結書……並（將）偽刻之印章交予范美玲，在上開切結書、
偽載轉讓旭順公司股份……一九０萬股給甲○○、一００萬股給
壬○○……九四六０六一股給丁○○之股票轉讓通知書及股票背
面蓋印，嗣持上開偽造會議紀錄向經濟部商業司辦理旭順公司變
更登記，使自訴人公司原有之七席法人代表董事及一席監事均遭
變更……嚴重損害自訴人之權益」等情（第一審卷(五)第一頁至第
四頁）；嗣第一審於審理中訊問自訴人代理人，其自訴代理人稱
：「偽造文書部分引用九十三年四月二十二日準備書狀(一)所載，
上述十三位被告均有共同偽造文書」（同上卷第二二七頁）；第
一審乃於理由欄貳、四及參、一分別說明：「自訴意旨略以……
因認被告乙○○、丙○○、丁○○、戊○○、己○○、庚○○、
辛○○、寅○○、壬○○、癸○○、子○○、丑○○與被告甲○
○涉犯共同背信、使公務員登載不實及行使偽造如附件（指第一
審判決附件）所示通知書、系爭切結書、如附表所示股票轉讓過
戶通知書、如附表所示旭順公司股票背面背書之罪嫌、被告乙○
○、丙○○、丁○○、戊○○、己○○、庚○○、辛○○、寅○
○、壬○○與被告甲○○就旭順公司八十八年二月五日董監事會
議紀錄部分共犯行使偽造私文書罪嫌、被告壬○○、丁○○與被
告甲○○共犯侵占如附表所示旭順公司股票罪嫌等語（第一審判
決書第九頁至第十頁、第十一頁至第十二頁）。即第一審認上訴
人有自訴乙○○等十二人與甲○○涉犯共同行使偽造如第一審判
決附件所示通知書、系爭切結書、如第一審判決附表所示股票轉
讓過戶通知書、如第一審判決附表所示旭順公司股票背書之罪嫌
，但原判決於理由欄一、則載：「自訴意旨以：被告甲○○明知
其所持有旭順公司共計五百九十四萬五千六百八十三股之股票〔
即如附表（指原判決附表）所示之旭順公司股票〕為家族關係企
業之一之自訴人唐群公司所有，而自訴人唐群公司另持有……三
百七十八股之旭順公司股票一張，且唐群公司並無出售上開股票
與被告甲○○、壬○○、丁○○……甲○○竟基於意圖為自己不
法所有及行使偽造私文書之概括犯意……因認被告甲○○涉有偽
造自訴人唐群公司印章、行使偽造如附件所示之通知書、系爭切
結書、如附表所示股票轉讓過戶通知書、如附表所示旭順公司股
票背面背書及與被告壬○○及丁○○共同侵占如附表所示旭順公
司股票罪嫌云云」（原判決正本第三頁至第四頁）；即原判決並
未認定上訴人有自訴乙○○等與甲○○涉犯共同行使偽造如原判
決附件所示通知書、系爭切結書、股票轉讓過戶通知書、附表所
示旭順公司股票背面背書之罪嫌。上訴人究竟有無自訴乙○○等
十二人上開部分之犯罪事實？原判決未置一詞，致此部分之事實
不明，本院無從為適用法律當否之判斷，自有違誤。三、刑事訴
訟法採直接審理主義，故採為判決基礎之證據資料，必須經過調
查程序而顯現出於審判庭者，始與直接審理主義相符，否則其所
踐行之訴訟程序即屬違背法令；又卷宗內之筆錄及其他文書可為
證據者，審判長應向當事人、代理人、辯護人或輔佐人宣讀或告
以要旨，刑事訴訟法第一百六十五條第一項定有明文，上開規定
依同法第三百六十四條，為第二審審判所準用；因之第二審法院
自應踐行該項程序，使包括自訴人在內之當事人瞭解該證據之內
容及意義，並為充分之辯論，始得採為判決之基礎，倘未宣讀或
告以要旨，均有違背同法第一百五十五條第二項：「未經合法調
查之證據，不得作為判斷之依據」之規定。原判決理由欄五、(一)
採用甲○○提出所持有自訴人唐群公司之印文資料、旭順公司於
九十五年一月十八日所發九五旭密字第○○四號函附自訴人唐群
公司於八十二年六月十日留存印鑑之印文；於理由欄五、(二)採用
史志成設於世華銀行忠孝東路分行帳戶及自訴人設於臺灣中小企
業銀行忠孝分行帳戶之相關提領、匯款資料、臺灣臺北地方法院
九十一年度訴字第五九五號刑事判決書、原審法院九十三年度上
訴字第三四號刑事判決書；於理由欄五、(三)採用臺灣板橋地方法
院檢察署九十年度偵字第一三八六號、九十二年度偵續字第一
一七號及九十三年度偵續二字第一號不起訴處分書、旭順公司相
關登記卷宗；於理由欄五、(四)採用唐群公司八十二年十二月三日
、八十三年七月一日、八十四年九月二十二日所出具之指派書（
原判決正本第七頁、第八頁、第十頁、第十三頁、第十五頁），
憑為判斷之依據；惟原審在審判程序中均未提示予上訴人之代理
人並宣讀或告以要旨，剝奪當事人訴訟上之攻擊防禦權，遽採為
判決基礎，其踐行之訴訟程序，難謂適法。綜上，應認原判決有
撤銷發回之原因。原判決其他關於上訴人自訴被告等十三人部分
，基於審判不可分原則，應全部一併發回。
據上論結，應依刑事訴訟法第三百九十七條、第四百零一條，判
決如主文。
中　　華　　民　　國　九十六　年　 十一 　月　　八　　日
                      最高法院刑事第十一庭
                          審判長法官  林　永　茂
                                法官  蘇　振　堂
                                法官  蕭　仰　歸
                                法官  何　菁　莪
                                法官  洪　佳　濱
      本件正本證明與原本無異
                                      書  記  官
中　　華　　民　　國　九十六　年　 十一 　月　 十五 　日
                                                      Ｑ
